臺灣臺中地方法院民事判決　96年度訴字第1710號
原　　　告　甲○○
訴訟代理人　周思傑律師
　　　　　　吳瑞堯律師
被　　　告　龍友交通股份有限公司
兼法定代理　丙○○
人
被　　　告　乙○○
上列當事人間拆屋還地事件，本院於民國96年9月27日言詞辯論
終結，判決如下：
    主      文
被告丙○○應將坐落臺中縣大甲鎮○○段二二三地號土地上，如
附圖所示編號Ａ，面積為０．０四六二公頃之一、二樓建物拆除
後，由被告丙○○及龍友交通股份有限公司將上開土地交還原告
。
被告丙○○應將坐落臺中縣大甲鎮○○段二二三─二地號土地上
，如附圖所示編號Ｂ，面積為０．０三六五公頃之一、二樓建物
拆除後，將上開土地交還原告。
被告乙○○應將坐落臺中縣大甲鎮○○段二二三地號土地上，如
附圖所示編號Ｃ，面積為０．００五三公頃之建物拆除，並將上
開土地交還原告。
訴訟費用由被告負擔。
本判決於原告以新台幣柒拾柒萬元供擔保後，得為假執行；但被
告龍友交通股份有限公司、丙○○如以新台幣貳佰壹拾伍萬零貳
佰元預供擔保，得免為假執行。
    事實及理由
一、原告主張：臺中縣大甲鎮○○段223、223-2地號土地為原告
    所有。上開二筆土地，原為原地號臺中縣大甲鎮○○段223
    、224及225地號之一部分。原告與被告丙○○於民國85年間
    訂立土地交換使用契約，由被告丙○○將其所有上開土地與
    原告交換使用。嗣上開土地由原告經由拍賣取得，被告丙○
    ○就前開交換契約已給付不能。原告主張解除契約，並以訴
    狀繕本送達，作為解除契約之意思表示。系爭契約既已解除
    ，被告占用系爭土地，已無正當權源，爰依民法第767條之
    規定，請求被告應將系爭土地上之建物拆除後，將系爭土地
    返還原告。並聲明：(一)被告丙○○應將坐落臺中縣大甲鎮○
    ○段223地號土地上，如附圖所示編號Ａ，面積為0．0462公
    頃之一、二樓建物拆除後，由被告丙○○及龍友交通股份有
    限公司將上開土地交還原告；(二)被告丙○○應將坐落臺中縣
    大甲鎮○○段223─2地號土地上，如附圖所示編號Ｂ，面積
    為0．0365公頃之一、二樓建物拆除後，將上開土地交還原
    告；(三)被告乙○○應將坐落臺中縣大甲鎮○○段223地號土
    地上，如附圖所示編號Ｃ，面積為0．0053公頃之建物拆除
    ，並將上開土地交還原告；(四)願供擔保，聲請宣告假執行。
二、被告部分：
(一)被告乙○○未於言詞辯論期日到場，亦未提出準備書狀作何
    聲明或陳述。
(二)被告龍友交通股份有限公司、丙○○之聲明及陳述略以：系
    爭土地上房屋及廠房為土地互換使用期間所興建，被告並非
    自始無權占有系爭土地。且被告興建花費之金額約為16,100
    ,000 元，原告應補償建物之建築費用。系爭建物旁之通行
    巷道亦為原告同意建造。並聲明：(一)原告之訴駁回；(二)如受
    不利判決，願供擔保，聲請宣告免假執行。
三、兩造不爭執之事實：
(一)臺中縣大甲鎮○○段223、223-2地號土地為原告所有。
(二)原告與被告丙○○於85年間訂立土地交換使用契約，由被告
    丙○○將其所有原為臺中縣大甲鎮○○段223、225地號土地
    如交換使用契約附表所示Ａ、Ｂ之土地，與原告所有同段
    224號如交換使用契約附表所示Ｃ之土地，經原告補償被告
    丙○○6萬元後，無條件交換使用。
(三)原告於96年4月9日以大甲郵局第186號存證信函，通知被告
    丙○○因交換使用契約中所約定，被告丙○○應交付予原告
    使用之原為臺中縣大甲鎮○○段223、225地號之Ａ、Ｂ土地
    ，業經原告於95年7月20日經本院拍定得標買受上開二筆地
    號土地，被告丙○○已給付不能。
(四)系爭土地上之房屋及廠房均為被告丙○○所建及使用中。
四、得心證之理由：
    本件兩造厥有爭執者，為原告得否請求被告拆除系爭土地上
    之建物，並請求返還系爭土地？
(一)本件被告乙○○未於言詞辯論期日到場，核無民事訴訟法第
    386條各款所列情形，爰依原告之聲請，由其一造辯論而為
    判決。
(二)查原告主張臺中縣大甲鎮○○段223、223-2地號土地為原告
    所有，現土地上有被告丙○○使用之房屋及廠房，並有被告
    乙○○使用之檳榔攤等情，業據原告提出系爭土地登記謄本
    及地籍圖謄本為證，並經被告對臺中縣大甲鎮○○段223、2
    23-2地號土地為原告所有；系爭土地上之房屋及廠房均為被
    告丙○○所建及使用中等情所不爭執，再被告丙○○及乙○
    ○並均於本院至現場勘驗時自認：如附圖所示編號Ａ、Ｂ一
    、二樓未登記建物均由被告丙○○之父所建造，現並均已分
    歸被告丙○○繼承所有並使用，除如附圖所示編號Ａ二樓係
    由被告龍友交通股份有限公司使用中外，如附圖所示編號Ａ
    一樓及編號Ｂ一、二樓現均由被告丙○○使用中，如附圖所
    示編號Ｃ部分檳榔攤則為被告乙○○建造及使用中等情，復
    經本院到場勘驗及囑託臺中縣大甲地政事務所派員測量屬實
    ，製有勘驗筆錄及有該所96年8月24日甲地測字第096000685
    4號函及該函所檢附之土地複丈成果圖在卷可按。被告龍友
    交通股份有限公司、丙○○雖以前詞置辯。惟按因可歸責於
    債務人之事由，致給付不能者，債權人得請求賠償損害。前
    項情形，給付一部不能者，若其他部分之履行，於債權人無
    利益時，債權人得拒絕該部之給付，請求全部不履行之損害
    賠償；債權人於有第226條之情形時，得解除其契約，民法
    第226條、第256條分別定有明文。又按兩造間之土地交換使
    用契約，縱得認係互為租賃關係。惟上訴人所負之給付義務
    ，既因不可歸責於雙方當事人之事由，致給付全部陷於不能
    ，依民法第225條第1項、第266 條第1項之規定，被上訴人
    即免為對待給付之義務，則兩造間之土地交換使用關係，自
    應當然從此消滅，最高法院亦著有82年台上字第258號、83
    年台上字第2635號裁判意旨足資參照。原告主張：被告丙○
    ○供交換使用之系爭土地業由原告經由拍賣取得之事實，業
    有上開土地登記謄本、地籍圖謄本及兩造均提出之合約書在
    卷可稽，並為兩造對原告與被告丙○○於85年間訂立土地交
    換使用契約，由被告丙○○將其所有原為臺中縣大甲鎮○○
    段223、225地號土地如交換使用契約附表所示Ａ、Ｂ之土地
    ，與原告所有同段224號如交換使用契約附表所示Ｃ之土地
    ，經原告補償被告丙○○6萬元後，無條件交換使用；原告
    於96年4月9日以大甲郵局第186號存證信函，通知被告丙○
    ○因交換使用契約中所約定，被告丙○○應交付予原告使用
    之原為臺中縣大甲鎮○○段223、225地號之Ａ、Ｂ土地，業
    經原告於95年7月20日經本院拍定得標買受上開二筆地號土
    地，被告丙○○已給付不能等情所不爭執，自堪認為真實。
    則被告丙○○因己之債務問題致供交換使用之土地遭拍賣，
    並為原告買受，核屬可歸責於己之事由，致給付不能，原告
    依上開民法第226條及第256條之規定，即得解除契約。原告
    並以起訴狀繕本送達作為解除契約之意思表示，即生解除契
    約之效力。兩造之土地交換使用契約既經原告解除，即失其
    效力。被告就系爭土地即已無土地交換契約之存在。至被告
    另提出繳款書、存證信函、陳情書、公路局新工工程處台一
    線第二公務所會勘通知單、公區路局二區工程處會勘通知單
    及臺灣省交通處公路局第二區工程處函等為證，用以證明系
    爭土地上建物及建物旁之通行巷道早已存在，並均經原告同
    意興建。惟該情事並無礙被告丙○○業就交換使用之土地，
    因可歸責於己之事由，致給付不能，原告業解除該契約，該
    契約已不存在事實之認定。是被告於系爭土地上之建物，現
    即為無權占有。就如附圖所示編號Ａ、Ｂ未保存登記之建物
    ，雖為被告丙○○之父所興建，惟業分歸被告丙○○繼承所
    有使用，如附圖所示Ｃ未保存登記建物，既為被告乙○○所
    建使用，被告丙○○就如附圖編號Ａ、Ｂ所示建物，被告乙
    ○○就如附圖編號Ｃ所示建物，即有拆除權限之事實上處分
    權。再如前述，被告丙○○現占有使用如附圖編號Ａ一樓、
    Ｂ一、二樓所示建物，被告龍友交通股份有限公司占用如附
    圖編號Ａ所示二樓部分，及被告乙○○占有使用如附圖編號
    Ｃ所示部分，現既均為無權占有，其非但得有占用之利益，
    且自無所謂得請求建築費用之補償可言。被告龍友交通股份
    有限公司、丙○○上開抗辯，即無理由。
(二)按所有人對於無權占有或侵奪其所有物者，得請求返還之，
    民法第767條前段定有明文。本件被告既無權占有原告所有
    系爭土地。從而，原告本於所有權之作用，訴請被告丙○○
    、乙○○應分別將其無權占用如主文第1、2及3項所示土地
    上之建物予以拆除，被告龍友交通股份有限公司應自第1項
    建物遷出，並均將該土地交還原告，聲明求為: (一)被告丙○
    ○應將坐落臺中縣大甲鎮○○段223地號土地上，如附圖所
    示編號Ａ，面積為0．0462公頃之一、二樓建物拆除後，由
    被告丙○○及龍友交通股份有限公司將上開土地交還原告；
    (二)被告丙○○應將坐落臺中縣大甲鎮○○段223─2地號土地
    上，如附圖所示編號Ｂ，面積為0．0365公頃之一、二樓建
    物拆除後，將上開土地交還原告；(三)被告乙○○應將坐落臺
    中縣大甲鎮○○段223地號土地上，如附圖所示編號Ｃ，面
    積為0．0053公頃之建物拆除，並將上開土地交還原告之判
    決，並無不合，應予准許。原告及被告龍友交通股份有限公
    司、丙○○均陳明願供擔保，聲請宣告假執行及免假執行，
    經核均無不合，爰分別酌定相當擔保金額，均宣告之。
五、兩造其餘之主張、陳述、攻擊防禦方法及舉證，均對本判決
    之結果不生影響，爰不一一論述，附予敘明。
六、民事訴訟費用負擔之依據：民事訴訟法第78條、第85條第1
    項前段。
中　　華　　民　　國　　96　　年　　10　　月　　16　　日
                  民事第二庭    法  官  陳秋月
正本係照原本作成。
如對本判決上訴，須於判決送達後20日內向本院提出上訴狀。
中　　華　　民　　國　　96　　年　　10　　月　　16　　日
                                書記官  張皇清
